【裁判字號】    95,台上,1666
【裁判日期】    950728
【裁判案由】    租佃爭議
【裁判全文】
最高法院民事判決            九十五年度台上字第一六六六號
    上  訴  人  寅 ○ ○
                          號
                卯 ○ ○
                辰 ○ ○
                巳 ○ ○
                午 ○ ○
                未 ○ ○
                丑 ○ ○
    共      同
    訴訟代理人  周 進 文律師
    被 上訴 人  甲 ○ ○
                          23.
    法定代理人  申 ○ ○
    被 上訴 人  乙    ○
                丙 ○ ○
                丁 ○ ○
                戊 ○ ○
                己 ○ ○
                庚○○○
                辛 ○ ○
                壬 ○ ○
                癸 ○ ○
                子 ○ ○
                          23.
上列當事人間租佃爭議事件，上訴人對於中華民國九十四年七月
二十九日台灣高等法院台中分院第二審判決（九十四年度上字第
七七號），提起上訴，本院判決如下：
    主  文
上訴駁回。
第三審訴訟費用由上訴人負擔。
    理  由
本件上訴人主張：系爭台中縣潭子鄉○○○段大埔厝小段一九五
號耕地原係江培龍與江錫玄所共有，自耕地三七五減租條例施行
後即出租予周火成耕作。嗣江培龍、周火成死亡，出租人變更為
江錫玄、寅○○，承租人變更為被上訴人丙○○、丁○○、戊○
○、己○○、庚○○○、辛○○、壬○○、癸○○、子○○（下
稱子○○等九人）之被繼承人周榮華及被上訴人甲○○、乙○；
江錫玄於民國九十二年三月十二日死亡，由上訴人卯○○、辰○
○、巳○○、午○○、未○○、丑○○（下稱卯○○等六人）繼
承。而系爭耕地上原雖有面積一九○平方公尺之土磚造農舍（三
合院），供承租人居住使用，然承租人分別於五十年、六十年、
八十五年間，以家族人口眾多等非耕作需要之理由，未經出租人
同意，陸續增建、改建，且將部分建物作為工廠使用，應屬不自
任耕作，依耕地三七五減租條例第十六條第一、二項規定，該租
約無效，被上訴人應返還耕地等情，爰求為命被上訴人返還系爭
耕地之判決。
被上訴人則以：系爭耕地上之三合院房屋係在日據時期興建，雖
以寅○○之父名義為房屋稅納稅義務人，實係由佃戶建造，五十
年、六十年間係分別徵得寅○○之母或寅○○同意，始予改建或
增建；八十五年間被上訴人乙○翻修肥料室雖未徵得出租人同意
，但係誤認該部分屬水利地，與系爭耕地無關之故。而出租人與
佃戶係鄰居，長久不表示異議，應認為「默示同意」。至於六十
年間甲○○改建部分，雖曾作為家庭代工使用，但經出租人異議
即中止，並無不自任耕作情事。況出租人事後多次與承租人續訂
租約，收取租金，亦不得以舊租約期間所發生之事由，主張新租
約無效等語，資為抗辯。
原審以：系爭耕地原係江培龍與江錫玄共有，自耕地三七五減租
條例施行後即出租予周火成耕作；江培龍死亡後，出租人變更為
江錫玄、寅○○，並由承租人周火成、被上訴人甲○○、被上訴
人子○○等九人之被繼承人周榮華分別與出租人訂立獨立之租約
，至周火成死亡，該部分承租人變更為被上訴人乙○，出租人江
錫玄死亡後，由上訴人卯○○等六人繼承。又各承租人承租系爭
耕地範圍為：被上訴人乙○承租如原判決附圖（下稱附圖）所示
Ａ部分稻田（面積0.4854公頃），Ｂ部分土瓦造房舍（面積0.01
26公頃），Ｃ部分空地（面積0.0026公頃），Ｄ部分三合院之庭
院曬穀場（面積0.0200公頃），Ｅ部分三合院之住房（面積0.00
60公頃）；被上訴人甲○○承租如附圖所示Ｆ部分稻田（面積0.
5538公頃），Ｇ部分磚瓦造住房（面積0.0028公頃），Ｈ部分石
綿瓦磚造農具儲藏室（面積0.0146公頃），Ｉ部分石綿瓦磚造堆
肥室（面積0.0040公頃），Ｊ部分三合院住房（面積0.0112公頃
）；周榮華承租如附圖所示Ｋ部分稻田（面積0.5685公頃），Ｌ
部分三合院住房（面積0.0245公頃），Ｍ部分土瓦造豬舍（面積
0.0059公頃）等情，均為兩造不爭之事實。按承租人應自任耕作
，並不得將耕地全部或一部轉租於他人。承租人違反前項規定時
，原訂租約無效，得由出租人收回自行耕種或另行出租。耕地三
七五減租條例第十六條第一、二項定有明文。所謂不自任耕作，
係指承租人將承租耕地非供自己耕作之用，始足當之。查系爭耕
地上原即有三合院房屋一幢，供佃農居住使用，被上訴人乙○雖
於八十五年間將原有之肥料室翻修為上述Ｂ部分土瓦造房舍，供
居住使用，惟既係舊有建物翻修，非將原從事農作部分之耕地不
予耕作，建築房屋，自難認係不自任耕作。而被上訴人甲○○於
六十年間增建Ｇ部分磚瓦造住房、Ｈ部分石綿瓦磚造農具儲藏室
、Ｉ部分石綿瓦磚造堆肥室，其中Ｈ、Ｉ部分各為農具儲藏室、
堆肥室，均以耕作為目的，自非法所不許；Ｈ部分雖曾一度作為
「家庭代工廠」使用，違反使用目的，惟於八十七年間即因上訴
人之制止而終止該項使用。另Ｇ部分之磚瓦造住房，面積僅0.00
28公頃，係由老舊之豬舍、雞寮、牛棚等拆除改建，非使用原農
耕部分之田地，亦不構成「不自任耕作」。至於周榮華所建Ｍ部
分土瓦造豬舍，係於五十年間建造，依當時環境，飼養豬隻為農
戶之副業，難認已超越農舍使用範圍，亦不能論以不自任耕作。
綜上所述，本件承租人即被上訴人甲○○、乙○及子○○等九人
之被繼承人周榮華雖有改建、增建部分建物之情形，惟與不自任
耕作之情形有間，上訴人依耕地三七五減租條例第十六條第一、
二項規定，請求被上訴人返還耕地，自非有據，不應准許，為其
心證之所由得。因而廢棄第一審所為上訴人勝訴之判決，改判駁
回其訴，經核於法並無違誤。按佃農在承租耕地上固允許有農舍
之存在，所謂農舍，乃以便利耕作而設，不以解決佃農家族實際
居住問題為目的，本院六十四年台上字第五七一號判例固有明文
，惟此並不排除農舍得兼供佃農居住，否則佃農需另覓居住處所
，耕作時兩地奔波，自不便於耕作。查系爭耕地上原即有三合院
式之農舍乙棟，提供佃農居住使用，承租人即被上訴人乙○將原
有之土瓦造肥料室翻修作為住房使用，被上訴人甲○○、被上訴
人子○○等九人之被繼承人周榮華將原供居住之農舍，以土瓦、
磚瓦等材料擴建、增建，均未使用原有耕作之田地，其中為農具
儲藏室、堆肥室、豬舍部分仍係供農用等情，為原審合法確定之
事實。被上訴人乙○既非於耕地上建築房屋，自難謂係「不自任
耕作」；其餘承租人將原有農舍以簡易材質擴建，既未使用原有
耕作之田地，且未變更原農舍使用之性質，自難僅因兼供佃農居
住使用，即指其係不自任耕作。至於原審贅述之其他理由，其當
否與判決結果尚不生影響。上訴論旨，指摘原判決不當，聲明廢
棄，非有理由。
據上論結，本件上訴為無理由。依民事訴訟法第四百八十一條、
第四百四十九條第一項、第七十八條，判決如主文。
中    華    民    國  九十五  年    七    月  二十八  日
                      最高法院民事第五庭
                          審判長法官  吳  啟  賓
                                法官  高  孟  焄
                                法官  謝  正  勝
                                法官  黃  秀  得
                                法官  袁  靜  文
      本件正本證明與原本無異
                                      書  記  官
中    華    民    國  九十五  年    八    月    七    日
                                                      Ｌ


司法院資訊處製作；財團法人民間司法改革基金會備份。
